ACORDAO-COMPLETO-2408471

ACÓRDÃO 999/2020 ATA 13/2020 - PLENÁRIO

VISTOS, relatados e discutidos estes autos de Representação formulada pelo Subprocurador-Geral do Ministério Público junto ao TCU Lucas Rocha Furtado, peça 1, de 01/10/2019, por meio da qual requer ao Tribunal a "adoção das medidas de sua competência visando a conhecer e a avaliar as providências que vêm sendo tomadas pela Justiça Eleitoral para apurar a possível ocorrência de irregularidade na utilização de recursos do Fundo Partidário e do Fundo Especial de Financiamento de Campanha - FEFC no financiamento da campanha do então candidato Jair Bolsonaro nas eleições de 2018", consistente em suposta contratação de 64 policiais militares e civis do Rio de Janeiro para serviços de segurança privada em atos da campanha presidencial,
ACORDAM os Ministros do Tribunal de Contas da União, reunidos em Sessão Plenária, diante das razões expostas pelo Relator, em:
9.1. conhecer da Representação, presentes os requisitos de admissibilidade previstos no   art. 235, parágrafo único, c/c art. 237, parágrafo único, do Regimento Interno deste Tribunal e no     art. 103, § 1º, da Resolução - TCU 259/2014;
9.2. no mérito, considerar a Representação improcedente;
9.3. informar ao Representante que o conteúdo desta deliberação poderá ser consultado no endereço eletrônico www.tcu.gov.br/acordaos; 
9.4. encaminhar cópia do inteiro teor deste Acórdão ao Procurador-Geral Eleitoral para adoção das medidas que entender cabíveis; e
9.5. arquivar os presentes autos, nos termos do art. 237, parágrafo único, c/c o art. 235, parágrafo único, do Regimento Interno deste Tribunal, e do art. 105 da Resolução - TCU 259/2014.

Representação para conhecer e avaliar a utilização de recursos do Fundo Partidário e do Fundo Especial de Financiamento de Campanha - FEFC no financiamento da campanha do então candidato Jair Bolsonaro nas eleições de 2018.

Trata-se de representação do Subprocurador Geral do Ministério Público junto ao Tribunal de Contas da União (MP/TCU) , Lucas Rocha Furtado, a respeito de conhecer e avaliar as providências que vêm sendo tomadas pela Justiça Eleitoral para apurar a possível ocorrência de irregularidade na utilização de recursos do Fundo Partidário e do Fundo Especial de Financiamento de Campanha - FEFC no financiamento da campanha do então candidato Jair Bolsonaro nas eleições de 2018.
O representante requereu ao Tribunal que conheça desta representação a fim de que esta Corte de Contas, no cumprimento de suas competências constitucionais de controle externo de natureza contábil, financeira, orçamentária, operacional e patrimonial da Administração Pública federal, decida pela adoção das medidas necessárias a conhecer e a avaliar as providências que vêm sendo tomadas pela Justiça Eleitoral para apurar a possível ocorrência de irregularidade na utilização de recursos do Fundo Partidário e do Fundo Especial de Financiamento de Campanha - FEFC no financiamento de campanha do então candidato à Presidência pelo PSL nas eleições gerais de 2018 (peça 1, p. 2) .
Por sua vez, a SecexAdministração, ao analisar a matéria, ponderou que caberia à Justiça Eleitoral exercer a fiscalização sobre a prestação de contas do partido e das despesas de campanha eleitoral, devendo atestar se elas refletem adequadamente a real movimentação financeira, os dispêndios e os recursos aplicados nas campanhas eleitorais. E, os relatórios emitidos pelas áreas técnicas dos tribunais eleitorais devem ser fundamentados estritamente com base na legislação eleitoral e nas normas de contabilidade, vedado opinar sobre sanções aplicadas aos partidos políticos, cabendo aos magistrados emitir juízo de valor (art. 34, caput e § 5°, da Lei 9.096/1995) .
Em sua análise, a unidade instrutora pondera que "...observa-se que, por unanimidade, o TSE aprovou com ressalvas a prestação de contas de campanha de Jair Bolsonaro (PSL) , candidato eleito presidente da República, conforme publicação desse TSE, o que evidenciaria, por ora, a não atuação deste Tribunal. Por fim, anota que já mapeou a questão como situação-problema em seu planejamento para eventuais ações de fiscalização. 
Por seu turno, no exame de admissibilidade, a unidade instrutora propõe não conhecer da presente representação por não estar acompanhada de indícios concernente à irregularidade ou ilegalidade na atuação da Justiça Eleitoral, conforme prescreve o art. 237, parágrafo único, do Regimento Interno do TCU, e no art. 103, § 1º, da Resolução - TCU 259/2014.
O Ministro Raimundo Carreiro acompanha a proposta.
Aqui, reside a minha sugestão. Pelos desdobramentos conduzidos pela unidade instrutora e pelo teor da análise contida na sua instrução, percebe-se a relevância da matéria, o que, pela sua própria notoriedade, dispensaria, no caso, a juntada de outros indícios. Nesse cenário, não está afastada a necessidade de que, em momento posterior, o Tribunal possa atuar nesse tema, em ação de controle específica.
Ademais, a preocupação do Subprocurador, que tem competência constitucional para zelar pela boa e regular aplicação das normas, é legítima e se coaduna com seu papel institucional.
	Embora concorde, neste momento, com o tratamento dado para a questão, sugiro ao relator, pelos argumentos acima, que conheça da presente representação, para, no mérito, considerá-la improcedente. 
TCU, Sala das Sessões Ministro Luciano Brandão Alves de Souza, em 22 de abril de 2020.
BRUNO DANTAS
Redator

Fundo Especial de Assistência Financeira Aos Partidos Políticos - Fundo Partidário.

3. Representante: Ministério Público junto ao Tribunal de Contas da União

13.1. Ministros presentes: José Mucio Monteiro (Presidente), Walton Alencar Rodrigues, Benjamin Zymler, Augusto Nardes, Aroldo Cedraz, Raimundo Carreiro (Relator), Ana Arraes, Bruno Dantas e Vital do Rêgo.
13.2. Ministros-Substitutos presentes: Augusto Sherman Cavalcanti, Marcos Bemquerer Costa, André Luís de Carvalho e Weder de Oliveira.

RAIMUNDO CARREIRO

Adoto como relatório a instrução elaborada pela Secretaria de Controle Externo da Administração do Estado (SecexAdministração) à peça 4, corroborada pelo corpo diretivo da unidade peças 5 e 6:
"INTRODUÇÃO
Cuidam os autos de representação de iniciativa do Subprocurador Geral do Ministério Público junto ao Tribunal de Contas da União (MP/TCU) , com invocação do artigo 81, inciso I, da Lei 8.443/1992, e no artigo 237 do Regimento Interno do Tribunal de Contas da União, aprovado pela Resolução 155/2002, no propósito de que essa Corte de Contas decida pela adoção das medidas de sua competência visando a conhecer e a avaliar as providências que vêm sendo tomadas pela Justiça Eleitoral para apurar a possível ocorrência de irregularidade na utilização de recursos do Fundo Partidário e do Fundo Especial de Financiamento de Campanha - FEFC no financiamento da campanha do então candidato Jair Bolsonaro nas eleições de 2018.
Diante disso, o Subprocurador Geral do MP/TCU requereu ao Tribunal que conheça desta representação a fim de que esta Corte de Contas, no cumprimento de suas competências constitucionais de controle externo de natureza contábil, financeira, orçamentária, operacional e patrimonial da Administração Pública federal, decida pela adoção das medidas necessárias a conhecer e a avaliar as providências que vêm sendo tomadas pela Justiça Eleitoral para apurar a possível ocorrência de irregularidade na utilização de recursos do Fundo Partidário e do Fundo Especial de Financiamento de Campanha - FEFC no financiamento de campanha do então candidato à Presidência pelo PSL nas eleições gerais de 2018 (peça 1, p. 2) .
HISTÓRICO
O Representante informa (peça 1, p. 1) que a referida reportagem da Folha de S. Paulo, de 30/9/2019, e do O Globo, de 1º/10/2019, noticiam que o Diretório Nacional do Partido Social Liberal (PSL) teria contratado, no ano passado, 64 policiais militares e civis do Rio de Janeiro para serviços de segurança privada em atos de campanha do então candidato Jair Bolsonaro. Entre os policiais civis contratados, haveria um inspetor e até um perito criminal.
O representante esclarece o seguinte a respeito dessa despesa (peça 1, p. 1-2) :
Os policiais teriam atuado quando da convenção do PSL que confirmou a candidatura do sr. Bolsonaro, promovida em 22 de julho do ano passado, bem assim nos dias da votação do primeiro e do segundo turnos da eleição presidencial, em outubro, a despeito de o então candidato dispor de escolta da Polícia Federal.
Teriam sido pagas cerca de cem diárias a esses profissionais, no valor unitário de R$ 500,00 (já incluídas despesas com locomoção e alimentação) , totalizando despesa pouco superior a R$ 50 mil, custeada com recursos do fundo partidário do PSL, repassados pelos cofres públicos, e com receitas de campanha. Tudo constaria da prestação de contas do partido.
A matéria chama atenção para o fato de os contratos, firmados individualmente com os policiais, exigirem a declaração pelos contratados de que estavam prestando o serviço "com autorização legal".
No entanto, a legislação - especificamente o art. 43, inciso LIII, da Lei 4.878/1965; o art. 22, do Decreto Lei 667/1969, e o art. 16 do Decreto 88.777/1983, no âmbito federal; bem assim o art. 10 do Estatuto dos Policiais Civis do Estado do Rio de Janeiro, e os arts. 27, inciso XVII, e 28 do Estatuto dos Policiais Militares do Estado do Rio de Janeiro - veda, sem qualquer margem de interpretação, a atuação de policiais militares e de policiais civis como segurança privado, estando os infratores sujeitos, inclusive, a sanções disciplinares.
Por fim, o representante argumenta que o exame das prestações de contas do Fundo Partidário é atribuição da Justiça Eleitoral e rege-se pelo que dispõe a Lei 9.096/1995, com o disciplinamento que lhe dá o TSE mediante resoluções. E, considerando que, no exercício dessa atribuição, cabe aos órgãos da Justiça Eleitoral verificar se os recursos do Fundo Partidário foram correta e adequadamente aplicados, defende que impende a esse TCU, no cumprimento de suas competências constitucionais de controle externo de natureza contábil, financeira, orçamentária, operacional e patrimonial da Administração Pública federal, decidir pela adoção das medidas necessárias a conhecer e a avaliar as providências que vêm sendo tomadas para apurar as notícias de ocorrência de irregularidade na utilização de recursos daqueles fundos públicos no financiamento de campanha do então candidato à Presidência pelo PSL.
 Acrescenta-se a essas informações que os partidos políticos devem realizar prestação de contas à Justiça Eleitoral por determinação do art. 17, inciso III, da Constituição Federal de 1988. E, para o exercício do poder implícito constitucionalmente estabelecido ao Poder Judiciário quanto à prestação de contas que lhe for apresentada por partido político, a Lei 9.096/1995 estabelece que cabe aos magistrados desse Poder emitir juízo de valor sobre elas (art. 34, § 5°) e que a prestação de contas seja julgada pelo juízo ou tribunal competente (art. 37, §3°) .
Dessa forma, por expressa determinação legal, cabe à Justiça Eleitoral exercer a fiscalização sobre a prestação de contas do partido e das despesas de campanha eleitoral, devendo atestar se elas refletem adequadamente a real movimentação financeira, os dispêndios e os recursos aplicados nas campanhas eleitorais. E, os relatórios emitidos pelas áreas técnicas dos tribunais eleitorais devem ser fundamentados estritamente com base na legislação eleitoral e nas normas de contabilidade, vedado opinar sobre sanções aplicadas aos partidos políticos, cabendo aos magistrados emitir juízo de valor (art. 34, caput e § 5°, da Lei 9.096/1995) .
Tem-se, ainda, que a Justiça Eleitoral pode, a qualquer tempo, investigar sobre a aplicação de recursos oriundos do Fundo Partidário e determinar diligências necessárias à complementação de informações ou ao saneamento de irregularidades encontradas nas contas dos órgãos de direção partidária ou de candidatos (art. 37, § 2°, e art. 44, § 2°, da Lei 9.096/1995) .
Nesse sentido, o Tribunal Superior Eleitoral e os tribunais regionais eleitorais, à vista de denúncia fundamentada de filiado ou delegado de partido; de representação do procurador-geral ou regional ou de iniciativa do corregedor, determinarão o exame da escrituração do partido e a apuração de qualquer ato que viole as prescrições legais ou estatutárias a que, em matéria financeira, aquele ou seus filiados estejam sujeitos, podendo, inclusive, determinar a quebra de sigilo bancário das contas dos partidos para o esclarecimento ou apuração de fatos vinculados à denúncia (art. 35 da Lei 9.096/1995) .
Em relação ao mencionado procurador-geral, tem-se que o Ministério Público Eleitoral[endnoteRef:2] não tem estrutura própria: é composto por membros do Ministério Público Federal e do Ministério Público Estadual. O procurador-geral da República exerce a função de procurador-geral Eleitoral perante o Tribunal Superior Eleitoral (TSE) e indica membros para também atuarem no TSE (subprocuradores) e nos Tribunais Regionais Eleitorais (procuradores regionais eleitorais, que chefiam o Ministério Público Eleitoral nos estados) . Os promotores eleitorais são promotores de Justiça (membros do Ministério Público Estadual) que exercem as funções por delegação do MPF. [2:  Procuradoria-Geral Eleitoral < http://www.mpf.mp.br/pge/institucional > Acesso em 28/11/2019.] 
Observa-se que, por unanimidade, o TSE aprovou com ressalvas a prestação de contas de campanha de Jair Bolsonaro (PSL) , candidato eleito presidente da República, conforme publicação desse tribunal[endnoteRef:3], na qual constou: [3:  TSE aprova com ressalva contas de campanha de Jair Bolsonaro. < http://www.tse.jus.br/imprensa/noticias-tse/2018/Dezembro/tribunal-aprova-com-ressalvas-contas-de-campanha-de-jair-bolsonaro > acesso em 25/11/2019.] 
Na sessão desta terça-feira (4) , os ministros da Corte também aprovaram com ressalvas a prestação de contas do Partido Social Liberal (PSL) referente ao pleito presidencial deste ano. As contas de Bolsonaro abrangem as do candidato a vice-presidente da República na chapa, Hamilton Mourão.
Ao apreciar a prestação de contas de Bolsonaro, os ministros determinaram a devolução de R$ 8,2 mil ao erário, oriundos de recebimento de doações de fontes vedadas (R$ 5,2 mil) e não identificadas (R$ 3 mil) . Desses valores, deverá ser abatido o montante já pago por meio de guias de recolhimento apresentadas hoje pela campanha do presidente eleito. No tocante às contas do PSL, o Plenário ordenou que o diretório do partido recolha o total de R$ 750,00 ao erário, relativos a recursos recebidos de origem não identificada (R$ 100) e de doações de fontes vedadas (R$ 650) .       
Em parecer anexado ao processo, cuja relatoria coube ao ministro Luís Roberto Barroso, a Assessoria de Exame de Contas Eleitorais e Partidárias (Asepa) do TSE recomendou ao Tribunal a aprovação com ressalvas das contas do candidato eleito. A área técnica da Corte assinalou inconsistências na prestação de contas apresentadas por Bolsonaro. Porém, opinou pela aprovação com ressalvas por considerar que o conjunto de irregularidades e impropriedades identificadas não compromete a regularidade das contas de campanha. Também o Ministério Público Eleitoral (MPE) recomendou, em seu parecer, a aprovação com ressalvas das contas de Bolsonaro.
Na prestação encaminhada, Jair Bolsonaro informou uma arrecadação total de R$ 4.390.140,36, e gastos de R$ 2.456.215,03, ficando abaixo do teto legal permitido para os dois turnos do pleito presidencial, que era de R$ 105 milhões. O ministro Barroso destacou que os R$ 8,2 mil relativos às irregularidades verificadas nas receitas pela Asepa representam apenas 0,19% dos recursos recebidos pela campanha. Já as irregularidades constatadas nas despesas alcançaram R$ 58,3 mil, equivalentes a 1,33% dos gastos realizados. Segundo Barroso, as somas dessas irregularidades atingiram 1,52% dos recursos movimentados pela chapa vencedora.  
Diante dessas informações, ao proferir voto em favor da aprovação com ressalvas das contas de Bolsonaro, Barroso afirmou que as irregularidades identificadas nas contas são de pouquíssima relevância, tanto em termos absolutos quanto em percentuais, e não têm como levar à desaprovação da prestação apresentada pelo presidente eleito.
Barroso acentuou, ainda, que a Asepa afastou muitas das impropriedades inicialmente identificadas após receber documentos e esclarecimentos por parte da campanha do candidato.  "Irregularidades em percentual inexpressivo, sem qualquer evidência de má-fé por parte do prestador de contas, não ensejam a desaprovação das contas, mas a sua aprovação com ressalvas", enfatizou. No exame que fez, o ministro indeferiu impugnação apresentada por um eleitor às contas do presidente eleito por conter matéria "estranha" ao objeto do julgamento.
Como uma observação final, o ministro assinalou que os números envolvidos na prestação de contas de Bolsonaro demonstram ser possível participar das eleições "mediante mobilização da cidadania e não do capital, sem fazer do processo eleitoral um derramamento de dinheiros escusos". 
Ao acompanhar o voto do relator, o ministro Edson Fachin apenas fez uma ressalva com relação à empresa a AM4. A companhia participou, juntamente com outras duas empresas, da plataforma de arrecadação coletiva (vaquinha virtual ou crowdfunding)  para a campanha de Bolsonaro, mas não realizou o devido cadastro no TSE. O ministro considerou essa uma irregularidade séria e não uma impropriedade, mesmo tendo as outras duas empresas feito o registro no Tribunal para esse tipo de recebimento de doação.
Por sua vez, o ministro Admar Gonzaga também acompanhou o entendimento de Barroso. Porém, diferentemente do relator, considerou que não deveriam integrar as ressalvas das contas as doações feitas por permissionários de serviço público à campanha de Bolsonaro sem o conhecimento do candidato. Para Gonzaga, os candidatos não têm como fazer o devido controle desse tipo de arrecadação, uma vez que o permissionário pode omitir a informação ao fazer a doação.
Gonzaga também foi o relator das contas da campanha presidencial do PSL julgadas hoje. Ele ressaltou que permaneceram não esclarecidas ou não sanadas falhas como ausência de informação de gastos eleitorais em prestação de contas parcial do Fundo Eleitoral, no valor de R$ 100 mil, e recebimento de recurso de origem não identificada (R$ 100) . No entanto, destacou que as irregularidades apontadas pela Asepa não constituem elementos que possam determinar a rejeição das contas encaminhadas pelo partido. Admar afirmou que as falhas verificadas nas contas do PSL são módicas, e correspondem a somente 0,9% do total de R$ 10,8 milhões de recursos arrecadados pela agremiação para a campanha. "Dada a inexistência de indícios de má-fé ou de utilização indevida de recursos públicos, entendo que é viável a aprovação das contas com ressalvas", concluiu.
Registre-se que tramitam sob a mesma relatoria, além deste processo de controle externo, os TC Processo 005.192/2019-6, Processo 027.550/2019-2 e Processo 036.653/2019-5 que versam sobre representação do mesmo autor para que o TCU decida pela adoção das medidas necessárias a conhecer e a avaliar providências que vêm sendo tomadas pela Justiça Eleitoral em matéria da competência desse órgão do Poder Judiciário.
Atuação da Secex Administração sobre o objeto da representação
Informa-se que o objeto desta representação, relativo a conhecer e avaliar procedimento de controle da Justiça eleitoral, está abrangido por problema identificado por esta Secex Administração, que possui diretoria dedicada exclusivamente ao Poder Judiciário, e que o assunto integra situação-problema da função judiciária para balizar o planejamento de trabalho desta secretaria (Sistema Conhecer) , para que oportunamente, a depender dos recursos disponíveis e da aprovação do plano de fiscalização pelo Tribunal, fosse adotado o instrumento de fiscalização pertinente ao caso.
Consta nesse sistema de planejamento a situação-problema relativa ao uso dos recursos do fundo partidário e fundo especial de campanha eleitoral, tendo como ação de controle proposta realização de auditoria baseado em risco sobre os controles da justiça eleitoral sobre os recursos destinados a partido político.
EXAME DE ADMISSIBILIDADE
Registra-se que o mencionado Subprocurador do MPTCU possui legitimidade para representar ao Tribunal, consoante disposto no inciso III do art. 237 do RI/TCU.
No entanto, a representação não preenche os requisitos de admissibilidade constantes no art. 235 do Regimento Interno do TCU e no art. 103, § 1º da Resolução - TCU 259/2014, haja vista não está acompanhada de suficientes indícios concernentes à irregularidade ou ilegalidade praticada pela Justiça Eleitoral no cumprimento do mandato constitucional relativo a regulamentação, fiscalização, análise ou julgamento de contas prestadas por partidos políticos.
Em tese a representação poderia ser causa para início de fiscalização operacional, caso  fosse acompanhada de suficientes indícios concernentes à irregularidade ou a ilegalidade no funcionamento da Justiça Eleitoral. O que não parece ser o caso desta para ser acolhida como representação. 
No Acórdão 2714/2019-TCU-Plenário, de relatoria do Min. Benjamin Zymler, o TCU não conheceu de representação com características semelhantes ao presente processo, conforme transcrição a seguir:
...
Considerando que a representação não se fez acompanhada de indício concernente aos fatos noticiados, até porque eles foram narrados de forma genérica a partir de notícia jornalística; 
Considerando que o pedido, em verdade, corresponde a uma solicitação de fiscalização; 
Considerando que o MPTCU não consta do rol de legitimados para solicitar realização de auditorias ao Tribunal, consoante inteligência do art. 71, inciso IV da Constituição Federal; art. 38, inciso I da Lei 8.443/1992; e arts. 1º, inciso II, 231 e 232 do Regimento Interno do TCU; e 
Considerando que a dicção do art. 81, inciso I, da Lei 8.443/1992, interpretada à luz da Constituição, não abrange a solicitação para realizar fiscalizações nas unidades administrativas da União.
Os Ministros do Tribunal de Contas da União, reunidos em sessão Plenária, ACORDAM, por unanimidade, com fundamento nos arts. 235 e 237, parágrafo único, do RITCU c/c o art. 103, § 1º, da Resolução TCU 259/2014, quanto ao processo a seguir relacionado, em não conhecer da representação, ante o não preenchimento dos requisitos de admissibilidade exigidos; em dar ciência desta deliberação ao autor da representação; e em arquivar o processo.
Assim, em razão do não atendimento do requisito de admissibilidade concernente ao apontamento de suficientes indícios de irregularidade ou ilegalidade praticada pelo órgão jurisdicionado, em que pese a relevância do requerimento do Nobre Subprocurador Geral, registra-se que, de acordo com o art. 15, inciso I, alínea "j", do Regimento Interno do TCU, compete privativamente ao Plenário, dirigido pelo Presidente do Tribunal, deliberar originariamente sobre realização de fiscalizações em unidades dos Tribunais Superiores, categoria que abrange o Tribunal Superior Eleitoral. E que, conforme art. 244 desse Regimento Interno, as auditorias, acompanhamentos e monitoramentos obedecerão a plano de fiscalização elaborado pela Presidência, em consulta com os relatores das listas de unidades jurisdicionadas, e aprovado pelo Plenário em sessão de caráter reservado. 
Por fim, quanto à possível ocorrência de irregularidade na utilização de recursos do Fundo Partidário e do Fundo Especial de Financiamento de Campanha - FEFC no financiamento de campanha do então candidato à Presidência pelo PSL nas eleições gerais de 2018 trazida aos autos pelo representante, propõe-se que esta Corte de Contas que a encaminhe ao Ministério Público Eleitoral para adoção das providências cabíveis.
PROPOSTA DE ENCAMINHAMENTO
Ante todo o exposto, submetem-se os autos à consideração superior, propondo:
	a) não conhecer a presente documentação como representação por não estar acompanhada de indícios concernente à irregularidade ou ilegalidade na atuação da Justiça Eleitoral, conforme prescreve o art. 237, parágrafo único, do Regimento Interno do TCU, e no art. 103, § 1º, da Resolução - TCU 259/2014;
	b) determinar o arquivamento deste processo, com fundamento no parágrafo único do art. 237, c/c o parágrafo único do art. 235, do Regimento Interno do TCU, e no art. 105 da Resolução - TCU 259/2014;
c) dar ciência do acórdão que vier a ser proferido, assim como do relatório e do voto que o fundamentarem, ao Procurador-Geral Eleitoral, destacando que esse conteúdo pode ser consultado no endereço www.tcu.gov.br/acordaos e pode ser obtido no dia seguinte ao de sua oficialização para adoção das providências cabíveis; 
	d) dar ciência ao representante". 
2.	É o relatório.

não há

Subprocurador-Geral Lucas Rocha Furtado.

REPRESENTAÇÃO. SUPOSTAS IRREGULARIDADES NA UTILIZAÇÃO DE RECURSOS DO FUNDO PARTIDÁRIO E DO FUNDO ESPECIAL DE FINANCIAMENTO DE CAMPANHA (FEFC) REFERENTE AO PLEITO PRESIDENCIAL DE 2018. AUSÊNCIA DE ILEGALIDADE OU IRREGULARIDADE. CONHECIMENTO. IMPROCEDÊNCIA. ARQUIVAMENTO.

REPRESENTAÇÃO (REPR)

Secretaria de Controle Externo da Administração do Estado (SecexAdmin).

Relato o presente em razão da Lista de Unidades Jurisdicionadas do biênio 2019-2020.
2.	Trata-se de representação formulada pelo Subprocurador-Geral do Ministério Público junto ao TCU Lucas Rocha Furtado, peça 1, de 01/10/2019, por meio da qual requer ao Tribunal a "adoção das medidas de sua competência visando a conhecer e a avaliar as providências que vêm sendo tomadas pela Justiça Eleitoral para apurar a possível ocorrência de irregularidade na utilização de recursos do Fundo Partidário e do Fundo Especial de Financiamento de Campanha - FEFC no financiamento da campanha do então candidato Jair Bolsonaro nas eleições de 2018", consistente em suposta contratação de 64 policiais militares e civis do Rio de Janeiro para serviços de segurança privada em atos da campanha presidencial. 
3.	A SecexAdministração, em instrução às peças 4 a 6, propôs "não conhecer a presente documentação como representação por não estar acompanhada de indícios concernente à irregularidade ou ilegalidade na atuação da Justiça Eleitoral, conforme prescreve o art. 237, parágrafo único, do Regimento Interno do TCU, e no art. 103, § 1º, da Resolução - TCU 259/2014".
4.	Razão assiste à unidade técnica. Vejamos.
5.	O §1° do art. 103 da Resolução 259/2014 estabelece três requisitos de admissibilidade para as representações, quais sejam: "competência do Tribunal sobre o assunto, a legitimidade do autor, a suficiência dos indícios e a existência de interesse público no trato da suposta ilegalidade apontada".
6.	Apesar de o Tribunal de Contas da União ser competente para apurar as possíveis irregularidades narradas na peça inicial e a autoridade representante ostentar legitimidade para representar ao TCU, a representação não deve ser conhecida porquanto desacompanhada de indícios mínimos concernentes à irregularidade ou ilegalidade praticada pela Justiça Eleitoral no cumprimento do mandato constitucional relativo a regulamentação, fiscalização, análise ou julgamento de contas prestadas por partidos políticos.
7.	Nesse sentido, ressalto que o Tribunal Superior Eleitoral, órgão competente para julgamento das contas referentes ao pleito presidencial, julgou regulares com ressalvas as contas apresentadas pelo candidato eleito ao cargo de Presidente da República Jair Messias Bolsonaro, em conjunto com o candidato eleito à Vice-Presidência da República, Antônio Hamilton Martins Mourão, relativa às Eleições de 2018 (Prestação de Contas nº 060122570 - Brasília - DF, Relator Ministro Roberto Barroso, j. 4/12/2018) .
8.	Concluo, portanto, que a representação, por não reunir todos os requisitos de admissibilidade previstos no §1° do art. 103 da Resolução 259/2014, não deve ser conhecida.  
* * * * * *
	Após a disponibilização do meu voto, recebi do Ministro Bruno Dantas declaração de voto, com a seguinte sugestão: 
2.	Aqui, reside a minha sugestão. Pelos desdobramentos conduzidos pela unidade instrutora e pelo teor da análise contida na sua instrução, percebe-se a relevância da matéria, o que, pela sua própria notoriedade, dispensaria, no caso, a juntada de outros indícios. Nesse cenário, não está afastada a necessidade de que, em momento posterior, o Tribunal possa atuar nesse tema, em ação de controle específica. 
3.	Ademais, a preocupação do Subprocurador, que tem competência constitucional para zelar pela boa e regular aplicação das normas, é legítima e se coaduna com seu papel institucional. 
4.	Embora concorde, neste momento, com o tratamento dado para a questão, sugiro ao relator, pelos argumentos acima, que conheça da presente representação, para, no mérito, considerá-la improcedente.
	Pelas razões expostas por Sua Excelência, acolho a sugestão e voto por que o Tribunal adote a deliberação que ora submeto à apreciação do Plenário.
Em face do exposto, voto por que o Tribunal adote a deliberação que ora submeto à apreciação do Plenário.
TCU, Sala das Sessões Ministro Luciano Brandão Alves de Souza, em 22 de abril de 2020.
RAIMUNDO CARREIRO 
Relator